---
title: "Utilisation de map()"
lang: fr-FR
# Code options 
# https://quarto.org/docs/computations/execution-options.html#output-options
execute:
  # show code chunk output
  include: true
  # Show the code in the output
  echo: true
  # Show warnings
  warning: false
  # Cache code results
  cache: false
  # option messages is in the Option chunk for R
format: 
  html:
    toc: true
    filters: ["fr-nbsp.lua"]
  pdf: default
editor: visual
---

```{r}
#| label: DoNotModify
#| include: false
### Utilities for R. 
# Do not modify unless you don't use R: then, delete this chunk.
# Installation of R packages if necessary
install_packages <- function(packages) {
  invisible(
    sapply(
      packages, 
      FUN = function(package) {
        if (!package %in% installed.packages()[, 1]) {
          install.packages(package, repos = "https://cran.rstudio.com/")
        }
      }
    )
  )
}

# Basic packages
install_packages(c("knitR", "formatR", "kableExtra"))

# Chunk font size hook: allows size='small' or any valid Latex font size in chunk options
def.chunk.hook <- knitr::knit_hooks$get("chunk")
knitr::knit_hooks$set(
  chunk = function(x, options) {
    x <- def.chunk.hook(x, options)
    ifelse(
      options$size == "normalsize", 
      yes = x,
      no = paste0("\n \\", options$size, "\n\n", x, "\n\n \\normalsize")
    )
  }
)
```

```{r}
#| label: Options
#| include: false
### Customized R options for this document
# Delete this chunk if you don't use R

# Add necessary packages here
packages <- c("tidyverse")
# Install them
install_packages(packages)

# knitr options (https://yihui.org/knitr/options/)
knitr::opts_chunk$set(
  # Messages from packages
  message = FALSE,
  # Code chunk automatic format if tidy is TRUE
  tidy = TRUE, 
  # Tidy code options: remove blank lines and cut lines after 50 characters
  tidy.opts = list(blank = FALSE, width.cutoff = 50),
  # Font size in PDF output
  size = "scriptsize", 
  # Select PDF figures in PDF output if PDF file exists beside PNG file
  knitr.graphics.auto_pdf = TRUE
)
# Text width of R functions output
options(width = 50)

# ggplot style
library("tidyverse")
theme_set(theme_bw())
theme_update(
  panel.background = element_rect(fill = "transparent", colour = NA),
  plot.background = element_rect(fill = "transparent", colour = NA)
)
knitr::opts_chunk$set(dev.args = list(bg = "transparent"))

# Random seed
set.seed(973)
```

Les fonctions dérivées de `purr::map()` permet d'ajouter une colonne à un tableau avec `mutate()` avec une fonction non vectorielle.

Usage normal de `mutate()` avec une fonction vectorielle:

```{r}
library("tidyverse")
# Tibble à une colonne: x.
tibble(x = 1:5) %>% 
  # Pair ou impair ?
  mutate(parite = ifelse(x %% 2 == 0, "pair", "impair"))
```

Si une fonction non vectorielle est nécessaire (ici : `if ()`), alors `map()` est capable de s'adapter:

```{r}
tibble(x = 1:5) %>% 
  mutate(parite = map_chr(.$x, \(x) if (x %% 2 == 0) "pair" else "impair"))
```

`map_chr()` renvoie un vecteur de caractères (`map()` renvoie toujours une liste).
Son premier argument est le vecteur d'entrée, et une fonction anonyme non vectorielle lui est appliquée.

`map_2()` traite deux arguments.
Ici, la fonction est vectorielle, donc `mutate(x^y)` serait plus simple et efficace.

```{r}
tibble(x = 1:5, y = 6:2) %>% 
  mutate(puissance = map2_dbl(.$x, .$y, \(x, y) x^y))
```

Il n'existe pas de fonction `map3()` pour traiter plus de deux arguments.
